【裁判字號】    91,家訴,132
【裁判日期】    920415
【裁判案由】    損害賠償
【裁判全文】
臺灣高雄地方法院民事判決  九十一年家訴字第一三二號
    原      告    乙○○○○○.
?
    被      告    甲○○
    訴訟代理人    蔡建賢      律師
右當事人間請求損害賠償事件，本院判決如左：
    主    文
原告之訴及其假執行之聲請均駁回。
訴訟費用由原告負擔。
    事實及理由
一、原告起訴主張略以：兩造於民國七十六年五月九日結婚，婚後育有三子，即長子
    許庭彰（七十八年二月二十五日生）、次子許展毓（七十九年十二月二十四日生
    ）及三子許泰榕（八十四年十二月三十一日生）。因被告於婚後均將其所得投入
    買賣股票，家中支出均由原告負責，如買賣股票虧損，即遷怒原告，且向原告索
    取金錢，若原告不從，便毆打原告。自八十二年五月十三日至八十九年二月四日
    止，計被告共毆打原告八次。原告因不堪被告同居之虐待，遂於八十九年三月十
    一日離家。被告於八十九年二月四日毆打原告一案，被告除遭法院判決有期徒刑
    四月確定外（台灣高等法院九十年度上易字第七四四號），並經原告向鈞院聲請
    核發通常保護令在案（本院八十九年家護字第一三二號）。原告因一再遭受被告
    家庭暴力，遂向鈞院訴請判決離婚，並經鈞院以八十九年度婚字第五九六號判決
    兩造離婚確定。鈞院雖以兩造婚姻破裂之重大事由判准兩造離婚，惟婚姻之破裂
    始肇始於被告之惡意虐待所致，為此，爰依民法第一千零五十六條第一項、第二
    項規定，聲明訴請判決：被告應給付原告新台幣（下同）七十萬元，及自起訴
    狀繕本分別送達被告翌日起，均按年息百分之五計算之利息。原告願供擔保聲
    請宣告假執行。
二、被告則以：原告依民法第一千零五十六條規定提起本件損害賠償之訴，惟上開規
    定，係以受害人無過失為要件，本件兩造裁判離婚，係以兩造皆有過失為原因事
    實，故本件原告之請求，為無理由。爰聲明請法院判決：駁回原告之訴及假執行
    之聲請，如受不利益判決，願供擔保請准宣告免於假執行。
三、雙方不爭執的事實：
（一）原告於本院八十九年度婚字第五九六號離婚訴訟一案中，其主張係「依民法第
      一千零五十二條第一項第三款不堪同居之虐待及第一千零五十二條第二項重大
      事由難以維持夫妻關係之規定訴請離婚，並擇一而為勝訴判決」，法院最後判
      決兩造離婚之結論為「從而，原告本於民法第一千零五十二條第二項之規定，
      請求准與被告離婚，即屬正當，應予准許。原告係依民法第一千零五十二條第
      一項第三款不堪同居之虐待，及同法條第二項難以維持婚姻之重大事由規定，
      訴請本院擇一為勝訴判決，其依同法條第二項難以維持婚姻之重大事由訴請離
      婚部分，既已有理由，其另依不堪同居之虐待之請求，即無庸再予論述」。
（二）原告依民法第一千零五十六條規定提起本件損害賠償之訴，需以原告對離婚事
      由無過失為要件。
四、本件爭點：
（一）原告於本院八十九年度婚字第五九六號離婚訴訟所主張之二個訴訟標的（離婚
      之請求權基礎），於法院擇一為原告勝訴判決確定後，原告得否於依民法第一
      千零五十六條請求離婚非財產上損害賠償時，再行主張判決離婚時，末審酌之
      訴訟標的。
（二）本院八十九年度婚字第五九六號離婚案，經本院以民法一千零五十二條第二項
      重大事由判決兩造離婚，該等重大事由之發生，原告是否全無過失可言。
五、本院判斷：
（一）本件原告不得於依民法第一千零五十六條請求離婚非財產上損害賠償時，再行
      主張判決離婚時，末審酌之訴訟標的。茲說明理由如下：
  １、所謂選擇合併，係原告於同一訴訟程序以單一之聲明，主張二以上得兩立之給
      付請求權或形成權為訴訟標的，請求法院為擇一訴訟標的，為同一內容之給付
      判決或同一法律關係之形成判決者而言。如原告主張被告不堪同居之虐待或被
      告犯不名譽之罪判決確定，訴請判決離婚，請求法院擇一形成權而為判決。選
      擇合併與競合合併不同，在競合合併，原告雖亦主張不同之訴訟標的，並為單
      一之聲明，但此訴訟標的均請求法院裁判，而非請求法院選擇其中之一而為裁
      判（參楊建華等三人合著，民事訴訟法論，第二六四頁）。
  ２、按「夫妻之一方，因判決離婚而受有損害者，得向有過失之他方，請求賠償。
      前項情形，雖非財產上之損害，受害人亦得請求賠償相當之金額。但以受害人
      無過失者為限」，民法第一千零五十六條第一項及第二項定有明文。本條損害
      賠償請求權既以「因判決離婚而受有損害」及「受害人無過失」為要件，是判
      決離婚之事由，究係「不堪同居之虐待」，亦或「重大事由」，則涉及該條損
      害賠償請求權是否成立。原告於離婚訴訟中，既是對上開二種離婚事由，以選
      擇合併方式主張，而法院僅對「重大事由」加以審酌，並准判決離婚確定，而
      未審酌「不堪同居之虐待」，是原告依民法第一千零五十六條第一項及第二項
      規定請求損害賠償，僅能就判決離婚之事由，即「重大事由」加以審酌，不得
      再行審酌「不堪同居之虐待」之事由。
（二）原告依民法一千零五十二條第二項重大事由判決離婚，原告非全無過失。
  １、依本院八十九年度婚字第五九六號判准兩造離婚，其符合「重大事由」之認定
      事實基礎為（參該案之判決理由）：
    (1)原告提出八十二年五月十三日、八十二年九月十三日、八十二年十一月二十二
      日、八十二年十二月四日、八十三年八月二十一日、八十三年八月二十四日、
      八十六年十二月三十一日、八十九年二月六日之診斷證明書九紙，證明被告自
      八十二年五月間起至八十九年二月六日止多次毆打伊，被告亦提出許展毓八十
      二年八月十三日、九月十三日、八十六年八月三日之驗傷診斷證明書二紙及其
      本人八十二年九月十三日、八十二年十二月二十九日、八十三年八月二十四日
      、八十六年七月四月、八十六年十二月三十一日、八十九年二月四日之診斷證
      明書證明遭原告毆打受有傷害，而觀之前開兩造所呈之診斷證明書，其中八十
      三年八月二十四日之證明書中，原告受有「右耳下紅腫挫傷、背部多處紅腫、
      上腹部五Ⅹ五公分壓痛、右手三Ⅹ五公分、三Ⅹ五．五公分挫傷、左手三Ⅹ六
      公分挫傷、後腦部三Ⅹ五公分、五Ⅹ五公分壓痛」之傷害，而被告受有「前頸
      部淺紅疹四Ⅹ二公分、右手臂點狀抓傷痕約四處、左側背部淺紅疹十二Ⅹ八公
      分，右側頭部腫脹二Ⅹ二公分」之傷害，八十六年十二月三十一日之診斷證明
      書，原告受有「頭皮血腫一．五Ⅹ一．五公分併輕微腦震盪、右下腿擦傷」，
      被告受有「頭部外傷併前額裂傷」之傷害，顯見於八十三年八月二十四日及八
      十六年十二月三十一日兩造均有互相拉扯、毆打之情事。
    (2)被告雖否認八十二年五月十三日、九月十三日、十一月二十二日、十二月四日
      、八十三年八月二十一日、八十九年二月六日有毆打原告情事，或辯稱係為避
      免原告毆打許展毓，而出手防衛以致有拉扯情事，惟縱如被告所述原告有出手
      毆打許展毓情事，被告亦不因此而當然可以對於原告施用暴力致其受有傷害。
      再兩造經常吵架、打架情事，亦經訊之證人即兩造之子許庭彰到庭證稱：爸爸
      、媽媽常吵架，很像是為了許展毓的事情，罵得較兇時，就會打架，大部分是
      爸爸先動手，爸爸有時候用手打，有時候會拿東西摔媽媽，我經常看到他們打
      架等語，及證人即兩造之子許展毓證稱：爸爸媽媽有時候會打架，我看過很多
      次等語，足見原告曾多次遭受被告施用暴力情事，應堪認定。
    (3)兩造自八十二年五月間起，即常為次子許展毓是否遭原告體罰毆打之事發生爭
      吵，已經兩造之子許庭彰證述如前，且經本院依職權向中華兒童福利基金會家
      庭扶助中心調取許展毓之兒童保護個案資料附卷，是次子許展毓之問題長久以
      來已成為原告與被告爭吵之徵結所在。再被告曾於前開家庭個案訪談紀錄中，
      提及曾於八十三年一月一日與原告協議離婚，惟談判破裂，復於八十七年六月
      十日由被告書立離婚協議書情事，有前開訪談紀錄及原告所提之離婚書可稽，
      顯見兩造之感情長久以來，即處於不穩定之狀態，隨時有破裂之可能。
    (4)再被告於八十九年二月四日，在高雄縣大社鄉○○街十六巷二十八號，出手毆
      打原告及長子許庭彰，原告向本院聲請保護令，經本院以八十九年家護字第一
      三二號核發通常保護令情事，亦經本院依職權調閱前開卷案查明屬實，且經證
      人即兩造之長子許庭彰於保護令事件中證稱：「我見到我爸爸持紅色磚頭打我
      媽車子擋風玻璃，當與我媽媽及弟弟許泰榕坐在車內，準備逃走，車子擋風玻
      璃打破後，我媽媽就開車逃走，因為那天爸爸將媽媽壓在洗衣機前，用拳頭一
      直打媽媽的背部」等語，益見被告對於原告施用暴力之情形長久以來未見改善
      。又原告於八十九年三月十一日搬出兩造共同住處，迄今均未共同居住情事，
      亦為兩造所不爭執，雖被告具狀表明深愛原告，不願小孩變成單親家庭，惟均
      未具體提出如何改善兩造糾紛之方法，或諮詢相關之專業機構。而於本院就子
      女監護權部分函請高雄市政府社會局訪視，經該局派社工員訪視後，亦認：原
      告與被告之婚姻已呈現敵對狀態，彼此互相抹黑、攻擊對方，被告對於到專業
      機構接受諮商並未感到迫切需要等語，有該局八十九年七月二十一日函所附之
      訪視報告可稽，是兩造之婚姻已呈敵對與破裂之狀態。
    (5)兩造間長期因孩子管教問題致生衝突及互毆之情事，被告亦曾於八十七年六月
      十日書立離婚協議書，兩造實際分居達一年，許庭彰、許泰榕與原告同住，許
      展毓則與被告同住等情，已如前述，而婚姻生活之本質在於夫妻間共同生活，
      相互扶持，如夫妻之一方在主觀上已無繼續維持婚姻存在之意願，兩造在客觀
      上復無共同生活之實質，則婚姻生活顯失其真實之意義，應可認有難以維持婚
      姻之重大事由存在。
  ２、綜觀上開判決離婚事由，顯非基於民法第一千零五十二條第一項第三款「不堪
      同居之虐待」，而係基於同條第二項難以維持婚姻之重大事由。而此「重大事
      由」，依判決內容觀之，乃是兩造有互相敵視、攻訐、吵架、互毆、互控等行
      為。是被告所辯，判決離婚之事由，兩造過失容有輕重，然原告非無過失之受
      害人等語，尚堪採信。
（三）綜上所述，原告依民法第一千零五十六條第一項及第二項規定，請求被告應負
      離婚之非財產上損害賠償，因其於判決離婚之事由，即民法一千零五十二條第
      二項「重大事由」，原告非全無過失，是其訴請判決：「被告應給付原告七十
      萬元，及自起訴狀繕本分別送達被告翌日起，均按年息百分之五計算之利息」
      ，於法不合，為無理由，應予駁回。
六、原告聲明願供擔保，請准宣告假執行，因本件原告之訴既經駁回，其假執行之聲
    請即失所依據，應併予駁回。
七、本件事證已臻明確，兩造其餘陳述及攻擊方法，核與判決之基礎無影響，自無庸
    逐一論述，併此敘明。
八、訴訟費用負擔之依據：民事訴訟法第七十八條。
中      華      民      國    九十二    年      四      月     十五     日
                              臺灣高雄地方法院家事法庭
~B法      官  施柏宏
右為正本係照原本作成。
如對本判決上訴，須於判決送達後廿日內向本院提出上訴狀並表明上訴理由，如於宣
示後送達前提起上訴者須於送達後十日內補提上訴理由書（須附繕本）。
中      華      民      國    九十二    年      四      月     十五     日
~B法院書記官  陳惠玲


司法院資訊處製作；財團法人民間司法改革基金會備份。
